【裁判字號】    88,易,1526
【裁判日期】    890214
【裁判案由】    偽造文書等
【裁判全文】
臺灣臺南地方法院刑事判決                        八十八年度易字第一五二六號
    公  訴  人  臺灣台南地方法院檢察署檢察官
    被      告  丁○○
    選任辯護人  郭淑慧
                李孟哲
右列被告因偽造文書等案件，經檢察官提起公訴（八十八年度營偵字第二六號），本
院判決如左：
    主  文
丁○○無罪。
    理  由
一、公訴意旨略以：被告丁○○原係丙○○○保險股份有限公司（下稱國泰公司）之
    收展員，負責拓展業務及收取保費與轉交保險理賠金予客戶之業務。竟意圖為自
    己不法之所有，於八十五年十一月間，未將國泰公司託其轉交保戶乙○○之保險
    理賠金新台幣（下同）十八萬八千零四十五元全部轉交，僅將五萬六千元交與乙
    ○○之妻林  ，而將其餘之十三萬二千零四十五元侵占入己。並於理賠給付收據
    偽造乙○○之署押及偽造乙○○之印章蓋於其上後，將該收據交回國泰公司，足
    以生損害於乙○○，因認被告丁○○涉有刑法第二百十六條、第二百十條之行使
    偽造私文書罪及同法第三百三十六條第二項之業務上侵占罪。
二、按犯罪事實應依證據認定之，無證據不得推定其犯罪事實；又不能證明被告犯罪
    者，即應諭知無罪之判決，刑事訴訟法第一百五十四條、第三百零一條第一項分
    別定有明文。次按在訴訟上用以證明事實之證據，須於通常一般之人均不致於有
    所懷疑，而得確信其為真實之程度者，始得據以為有罪之認定，倘其證明尚未達
    到此一程度，而有合理之懷疑性存在，致使無從為有罪之確信時，即應為無罪之
    判決（最高法院七十六年台上字第四九八六號判例意旨參照）。又按認定犯罪事
    實須依證據，不得僅以被告之反證不能成立，執為認定事實之論據，最高法院著
    有七十台上二一六一號判列可資參照。
三、訊據被告丁○○堅決否認有右揭犯行，辯稱：「保險金已全數交付乙○○之妻林
      ，收據係由林  帶回簽章」「被告並未代替乙○○保管印章，收據上之印文確
    係林  帶回蓋章」「被告心律不整，有方內科診所診斷證明及台灣省立台中醫院
    診斷證明書一紙可稽，影響測謊結果」等語。
四、經查：國泰公司之理賠給付收據二紙上「乙○○」之署押，經本院向國泰公司調
    閱被告任職該公司期間之筆跡文件，當庭勘驗，確係被告所偽造，此有國泰公司
    內部之文件一份可稽，且亦為被告於審理時所不否認，足認國泰公司理賠收據上
    之「乙○○」署押為被告所自簽。次查：被告自國泰公司離職時，該公司職員甲
    ○○於整理被告所使用之辦公桌抽屜時找到乙○○之印章一枚，業據證人甲○○
    於本院八十八年十一月二十九日調查中證述明確，足認被告辯稱伊未刻乙○○之
    印文云云並不實在。又經本院將該枚印章送調查局鑑定結果，與國泰公司理賠收
    據上之印文屬於同一，足認國泰公司理賠收據上「乙○○」之印文，係由被告所
    偽刻之印章所蓋用。再查：經本院函詢法務部調查局得知被告於測謊前之「測前
    會談」時曾親筆填具該「測謊對象身心狀況調查表」一份，而其在填具該調查表
    時，並無勾選「心臟病」欄項，且測試結果所得圖亦符合研判條件，並無因罹「
    心律不整」影鄉測謊結果之顧慮，此有法務部函及 (88)陸 (三)字第八八○八三
    ○七四號函及測謊對象身心狀況調查表一紙可稽，足認被告縱有心律不整之疾病
    ，亦不影響測慌之結果。綜上所述，足認國泰公司理賠收據上「乙○○」之署押
    為被告所自簽、「乙○○」之印章，亦為其所自刻、印文亦為其所為自蓋，唯此
    均僅得以證明理賠收據上之署押及印文並非由林  或乙○○所簽及所蓋，尚不足
    以證明被告未將理賠金交付林  ；又被告經本院送法務部調查局測慌結果：「被
    告稱其有將乙○○的理賠金全額交給林  、伊沒有私扣乙○○的理賠金均係說謊
    」，唯查測謊僅係提供審判者辦案之參考，不能當作判決有罪之直接證據，尚須
    以其它直接證據做為判決之基礎，始得以為有罪之判決，僅憑測得被告說慌，尚
    不得依此認為被告侵占告訴人之理賠金，合先敘明。
五、未查：由被告與林  於八十六年對談錄音帶中顯示：「
    被告：你能申請領到十幾萬元，就是我有幫你附加防癌，所以你才能由請領那麼
          多錢，你知道嗎？
    林  ：我知道哪！我知道哪！我知道....
    被告：陳勝雄課長問我理賠金有沒有給你，我說我真的算十幾萬給你....
    林  ：這是沒錯，問題是我先生跟女婿二人去申訴的，我也沒有辦法，今天我回
          來的時候，有聽到他在打電話給我女婿，說明天總公司的人要下來查，真
          的是總公司的人嗎？如果沒去的話，會不會怎麼樣？
    被告：真的總公的人會來查啊，當然錢是你來我家領的，李先生沒拿到，所以你
          去說明，所以你自己打電話給課長，告訴人這筆錢是你領到的。
    林  ：要打去他家喔！
    被告：錢是你領的，當然你要打電話給他，你坦白跟他講這筆錢是你領的，知道
          嗎？
    林  ：我知道，你電話幾號告訴我....
    被告：我找一下，電話是0000000、0000000。
    林  ：好。
    被告：你記不記得你領十幾萬元回去以後，過幾天，我打電話給你說，要向你借
          十萬元，你說，不早一點講，已拿去還我妹妹了，我就說，這樣就算了，
          你記得嗎？
    林  ：對！對！」
    等語，足認被告確曾將前開理賠金款項交付乙○○之妻林  ，又林  雖辯稱：因
    時間久遠，已不記得錄音帶之內容是否為其所言，然經本院勘驗該錄音帶之內容
    ，確係林  之聲音無誤，其辯詞不足採信。依此被告雖自行刻乙○○之印章蓋於
    理賠收據上並於該收據上自行簽署「乙○○」之署押，應認係得林  之授權，且
    亦未生損害於林  、乙○○及國泰公司。綜上所述，足認被告辯稱理賠金已交付
    林  等語尚非無遽。
六、據上所陳，本件依調查所得證據尚不足以證明被告確有之犯行，此外復查無其他
    積極證據足資證明被告有右述犯行，揆諸首開說明，犯罪尚屬不能證明，應為無
    罪之諭知。
據上論斷，應依刑事訴訟法第三百零一條第一項，判決如主文。
本件經檢察官陳建弘到庭執行職務。
中    華    民    國      八十九    年      二        月      十四      日
                              臺灣臺南地方法院刑事第四庭
                                  法  官  蔡  直  青
右正本證明與原本無異
如不服本判決應於送達後十日內向本院提出上訴狀（須附繕本）
                                  書記官  陳  怡  吟
中    華    民    國  八十九    年       二       月       十五     日


司法院資訊處製作；財團法人民間司法改革基金會備份。
